ACORDAO-COMPLETO-2377073

ACÓRDÃO 12501/2019 ATA 41/2019 - SEGUNDA CÂMARA

VISTOS, relatados e discutidos estes autos de tomada de contas especial instaurada pelo Fundo Nacional de Saúde (FNS) em desfavor, originalmente, de Edélio Luís Dias Santos, como então prefeito de Encruzilhada - BA (gestão: 2005-2008) , em solidariedade com Thereza Maria do Socorro Chagas Silva, Gilmar Rocha Pereira, Edna Lilian Dias Santos, Maria Isabel dos Santos e Patrícia Adolfo da Silva, como então secretários municipais de Saúde, diante de irregularidades na aplicação dos recursos federais repassados por meio do Sistema Único de Saúde (SUS) ao aludido município durante o período de janeiro de 2005 a maio de 2008;
	ACORDAM os Ministros do Tribunal de Contas da União, reunidos em Sessão da 2ª Câmara, ante as razões expostas pelo Relator, em:
9.1. determinar que, nos termos dos arts. 201, § 3º, e 212 do RITCU, a unidade técnica promova o arquivamento da presente tomada de contas especial em relação ao Município de Encruzilhada - BA, sem o julgamento de mérito, por ausência dos pressupostos de constituição e desenvolvimento válido e regular do processo, diante dos elementos convicção até aqui obtidos pelo TCU; 
9.2. determinar que a unidade técnica promova a retirada do apensamento, ao presente processo, do TC-Processo 018.501/2015-0, para tratar da cobrança executiva da multa aplicada originariamente pelo Acórdão 352/2015-TCU-Segunda Câmara, e do TC-Processo 018.500/2015-3, para cuidar da cobrança executiva do débito imputado originariamente pelo Acórdão 352/2015-TCU-Segunda Câmara; promovendo o efetivo andamento dos correspondentes feitos; e
9.3. determinar que a unidade técnica envie a cópia deste Acórdão, acompanhado do Relatório e do Voto, ao Fundo Nacional de Saúde e ao Município de Encruzilhada - BA, para ciência.

Tomada de contas especial instaurada pelo Fundo Nacional de Saúde (FNS), diante de irregularidades na aplicação de recursos federais do Sistema Único de Saúde (SUS), repassados ao município durante o período de janeiro de 2005 a maio de 2008.

Segunda Câmara

Município de Encruzilhada - BA.

3. Responsáveis: Edélio Luís Dias Santos (CPF XXX.204.725-XX); Município de Encruzilhada - BA (CNPJ 13.907.373/0001-92).

13.1. Ministros presentes: Augusto Nardes (na Presidência), Aroldo Cedraz e Raimundo Carreiro.
13.2. Ministro-Substituto convocado: André Luís de Carvalho (Relator).

ANDRÉ DE CARVALHO

Trata-se de tomada de contas especial instaurada pelo Fundo Nacional de Saúde (FNS) em desfavor, originalmente, de Edélio Luís Dias Santos, como então prefeito de Encruzilhada - BA (gestão: 2005-2008) , em solidariedade com Thereza Maria do Socorro Chagas Silva, Gilmar Rocha Pereira, Edna Lilian Dias Santos, Maria Isabel dos Santos e Patrícia Adolfo da Silva, como então secretários municipais de Saúde, diante de irregularidades na aplicação dos recursos federais repassados por meio do Sistema Único de Saúde (SUS) ao aludido município durante o período de janeiro de 2005 a maio de 2008.
2.	Ao deliberar, originariamente, sobre a presente TCE, o TCU prolatou o Acórdão 352/2015-TCU-Segunda Câmara e, assim, declarou a revelia do referido município e julgou irregulares as contas de Edélio Luís Dias Santos para condená-lo ao pagamento da dívida efetivamente apurada nos autos, além de lhe aplicar a multa prevista no art. 57 da Lei nº  8.443, de 1992, sob o valor de R$ 50.000,00, sem prejuízo, contudo, de fixar o novo e improrrogável prazo para o referido ente federado comprovar o recolhimento do suposto débito.
3.	No presente momento, após a subsequente análise do feito, o auditor federal da Secex-TCE lançou o seu parecer à Peça nº  82, com a anuência dos dirigentes da unidade técnica (Peças 83 e 84) , nos seguintes termos:
	" (...) 3. Por meio do Acórdão 352/2015-TCU-Segunda Câmara, da relatoria do Ministro André Luís de Carvalho, o município foi considerado revel, sendo fixado novo e improrrogável prazo de quinze dias, para que comprovasse o recolhimento, aos cofres do Fundo Nacional de Saúde, do débito que lhe foi imputado. 
	4. Foi determinado, ainda, no item 9.6 do citado acórdão, ao município de Encruzilhada/BA, que, na hipótese da impossibilidade de liquidação tempestiva do débito indicado no item 9.4, no mencionado prazo, adotasse providências com vistas à inclusão do valor da dívida em sua lei orçamentária anual ou adicional, informando ao TCU as providências adotadas no prazo de 30 (trinta) dias, contados da notificação. 
	5.	O município de Encruzilhada/BA foi notificado da decisão condenatória mediante o Ofício 0501/2015-TCU/SECEX-BA, de 13/5/2015 (peças 38 e 42) , não tendo, contudo, atendido à determinação contida no item 9.6 do Acórdão acerca do recolhimento dos débitos por parte do município.
	6.	O município de Encruzilhada/BA, representado pelo Sr. Wekisley Teixeira Silva, prefeito municipal, encaminhou expediente ao Tribunal noticiando a inclusão do município no Cadin em decorrência de deliberação do Tribunal de Contas da União, sem que, supostamente, lhe tenha sido dado direito à ampla defesa e ao contraditório, causando prejuízo à municipalidade (peça 75) .
	7.	Argumentou que a inclusão se deu de forma unilateral e irregular, requereu a imediata suspensão dos efeitos da inclusão, a qual foi solicitada pela Secex-BA ao FNS. Assim, em razão dos elementos contidos no Despacho, identificado como RE nº 58.504.739-1 (peça 76) , o Fundo, por sua vez, reconheceu o equívoco e, nos termos do expediente de peça 8, procedeu a exclusão do município do Cadastro (peça 81) .
	8.	Após efetuadas todas as notificações necessárias (peças 60 e 61, 77 e 78) , bem como considerando a ausência de informação do cumprimento da decisão contida nos itens 9.4 e 9.6 do Acórdão 352/2015-TCU-Segunda Câmara, da relatoria do Ministro André Luís de Carvalho, mas tendo o município permanecido silente, cumpre dar prosseguimento aos autos, visando o seu encerramento. 
	Exame técnico
	9.	A despeito das notificações efetuadas ao município posteriormente à prolação do Acórdão 352/2015-TCU-Segunda Câmara, da relatoria do Ministro André Luís de Carvalho, não se obteve nenhuma informação acerca do cumprimento aos itens 9.4 e 9.6 do decisum, tendo-se passado mais de quatro anos daquilo que fora determinado pelo TCU, sem que o município devedor procedesse à realização do recolhimento dos débitos. Ademais, o município também não efetuou a comunicação ao TCU sobre as razões pelas quais não o fez (... na hipótese da impossibilidade de liquidação tempestiva do débito indicado no item 9.4 deste Acórdão...) , em cumprimento ao item 9.6 do Acórdão 352/2015-TCU-Segunda Câmara.
	Análise:
	10. O responsável pelo município tomou ciência dos ofícios comunicando a decisão proferida pelo TCU (Acórdão 352/2015-TCU-Segunda Câmara, da relatoria do Ministro André Luís de Carvalho) , mas não deu efetividade ao cumprimento dos itens 9.4 e 9.6 do decisum, já que não apresentou documentos que comprovassem o recolhimento do valor integral do débito e tampouco comprovou ter adotado os procedimentos a fim de informar ao TCU acerca da inclusão do valor da dívida em sua lei orçamentária anual ou adicional, informando a este Tribunal as providências adotadas no prazo de trinta dias.
	11. Assim, considerando que o Tribunal já exerceu o seu mister no exercício de controle externo, inclusive já tendo julgado o mérito da TCE aqui tratada no que se refere ao ex-prefeito Sr. Sr. Edélio Luís Dias Santos, entende-se que se deve proceder ao julgamento pela irregularidade das contas do município. 
	Conclusão
	12. Tendo em vista que a dívida imposta ao município de Encruzilhada/BA não foi recolhida no novo e improrrogável prazo fixado pelo TCU, propõe-se o julgamento pela irregularidade de suas contas, procedendo-se à sua condenação em débito, a ser atualizado monetariamente, e a aplicação da multa prevista no art. 57 da Lei 8.443/1992. 
	Proposta de encaminhamento
	13. Diante do exposto, submetem-se os autos à consideração superior, propondo:
	a) julgar irregulares as contas do Município de Encruzilhada/BA, com fundamento nos arts. 1º, inciso I, 16, inciso III, alínea 'c', e 19, caput, da Lei nº 8.443, de 1992, para condená-lo ao pagamento das importâncias abaixo relacionadas, atualizadas monetariamente, calculados desde as datas especificadas até o efetivo recolhimento, fixando-lhe o prazo de quinze dias para que comprove, perante o Tribunal, o recolhimento das referidas quantias aos cofres do Fundo Nacional de Saúde, nos termos do art. 23, inciso III, alínea 'a', da citada lei c/c o art. 214, inciso III, alínea "a", do Regimento Interno do TCU (RITCU) ;
	Data
	Valor - R$

	18/2/2005
	3.013,55

	21/2/2005
	3.220,00

	24/3/2005
	2.690,35

	14/4/2005
	260,00

	25/4/2005
	480,00

	19/12/2005
	2.300,00

	17/1/2006
	4.000,00

	20/3/2006
	2.524,00

	24/3/2006
	1.028,40

	23/5/2006
	1.460,67

	4/7/2006
	15,35

	28/7/2006
	3.004,19

	1º/8/2006
	15,35

	4/8/2006
	15,35

	17/8/2006
	15,35

	23/8/2006
	15,35

	28/8/2006
	1.048,87

	4/9/2006
	15,35

	26/10/2006
	975,83

	21/11/2006
	1.000,00

	15/12/2006
	1.900,00

	27/12/2006
	0,35

	29/1/2007
	0,35

	31/1/2007
	17,20

	28/3/2007
	17,85

	26/6/2007
	800,00

	17/9/2007
	17,20

	20/9/2007
	3.000,00

	15/10/2007
	34,40

	30/10/2007
	17,85

	1º/11/2007
	120,40

	7/11/2007
	17,85

	8/11/2007
	17,85

	9/11/2007
	17,20

	12/11/2007
	17,20

	19/11/2007
	35,05

	20/11/2007
	0,35

	21/11/2007
	17,85

	22/11/2007
	104,50

	28/11/2007
	17,85

	29/11/2007
	17,85

	10/12/2007
	36,05

	18/12/2007
	17,20

	21/12/2007
	17,20

	28/12/2007
	0,35

	2/1/2008
	17,55

	4/1/2008
	17,20

	23/4/2008
	1,05

	28/4/2008
	175,00

	b) autorizar, desde já, com amparo no art. 26 da Lei nº 8.443, de 1992, e no art. 217 do RITCU, o parcelamento da dívida em até 36 (trinta e seis) prestações mensais e sucessivas, caso requerido, esclarecendo ao município que a falta de pagamento de qualquer parcela importará no vencimento antecipado do saldo devedor (art. 217, § 2º, do RITCU) , sem prejuízo das demais medidas legais; 
	c) autorizar, desde logo, a cobrança judicial das dívidas do Acórdão que vier a ser proferido, nos termos do art. 28, inciso II, da Lei nº 8.443, de 1992, caso não atendida a notificação; e 
	d) encaminhar cópia da deliberação ao Procurador-Chefe da Procuradoria da República na Bahia, nos termos do § 3º do art. 16 da Lei 8.443/1992 c/c o § 7º do art. 209 do Regimento Interno do TCU, para adoção das medidas cabíveis; e comunicar-lhe que o relatório e o voto que a fundamentarem podem ser acessados por meio do endereço eletrônico www.tcu.gov.br/acordaos e que, caso haja interesse, o Tribunal pode enviar-lhe cópia desses documentos sem qualquer custo;
	e) encaminhar cópia do Acórdão que vier a ser proferido ao Fundo Nacional de Saúde (FNS/MS) , e aos responsáveis, para ciência, informando que a deliberação, acompanhada do Relatório e do Voto que a fundamenta, está disponível para a consulta no endereço www.tcu.gov.br/acordaos, além de esclarecer que, caso requerido, o TCU poderá fornecer sem custos as correspondentes cópias, de forma impressa."
4.	Enfim, por intermédio da Exma. Sra. Procuradora-Geral Cristina Machado da Costa e Silva, o Ministério Público junto ao Tribunal (MTCU) anuiu, em cota singela (Peça 85) , à referida proposta da Secex-TCE.
5.	Foram apensados ao presente feito, contudo, os dois outros processos de controle externo financeiro sob as seguintes condições: (i) o TC-Processo 018.501/2015-0, para tratar da cobrança executiva da multa aplicada originariamente pelo Acórdão 352/2015-TCU-Segunda Câmara; e (ii) o TC-Processo 018.500/2015-3, para cuidar da cobrança executiva do débito imputado originariamente pelo Acórdão 352/2015-TCU-Segunda Câmara.
É o Relatório.

8.1. Magno Israel Miranda Silva (OAB-BA 26.125), entre outros, representando o Município de Encruzilhada - BA;  
8.2. Jesulino Ferreira da Silva Filho (OAB-BA 11.753), representando Edélio Luís Dias Santos.

Procuradora-Geral Cristina Machado da Costa e Silva.

TOMADA DE CONTAS ESPECIAL. FNS. SUS. IRREGULARIDADES NA APLICAÇÃO DOS RECURSOS FEDERAIS. CITAÇÃO DO MUNICÍPIO E DO EX-GESTOR MUNICIPAL. REVELIA DO ENTE FEDERADO. FIXAÇÃO DE NOVO PRAZO PARA O RECOLHIMENTO DO DÉBITO PELO MUNICÍPIO. CONTAS IRREGULARES COM DÉBITO E MULTA PARA O EX-PREFEITO PELO ACÓRDÃO 352/2015-TCU-2ª CÂMARA. INÉRCIA DO ENTE FEDERADO. NÃO COMPROVAÇÃO DO DESVIO DE FINALIDADE. SUPERVENIENTE INSUBSISTÊNCIA DO SUSCITADO DÉBITO. ARQUIVAMENTO DO PROCESSO, SEM O JULGAMENTO DE MÉRITO, EM RELAÇÃO AO MUNICÍPIO, POR AUSÊNCIA DOS PRESSUPOSTOS DE CONSTITUIÇÃO E DESENVOLVIMENTO VÁLIDO E REGULAR DO PROCESSO.

TOMADA DE CONTAS ESPECIAL (TCE)

Secretaria de Controle Externo de Tomada de Contas Especial (Secex-TCE).

Trata-se de tomada de contas especial instaurada pelo Fundo Nacional de Saúde (FNS) em desfavor, originalmente, de Edélio Luís Dias Santos, como então prefeito de Encruzilhada - BA (gestão: 2005-2008) , em solidariedade com Thereza Maria do Socorro Chagas Silva, Gilmar Rocha Pereira, Edna Lilian Dias Santos, Maria Isabel dos Santos e Patrícia Adolfo da Silva, como então secretários municipais de Saúde, diante de irregularidades na aplicação dos recursos federais repassados por meio do Sistema Único de Saúde (SUS) ao aludido município durante o período de janeiro de 2005 a maio de 2008.
2.	Como visto, ao deliberar, originariamente, sobre a presente TCE, o TCU prolatou o Acórdão 352/2015-TCU-Segunda Câmara e, assim, declarou a revelia do referido município e julgou irregulares as contas de Edélio Luís Dias Santos para condená-lo ao pagamento da dívida apurada nos autos, além de lhe aplicar a multa prevista no art. 57 da Lei nº  8.443, de 1992, sob o valor de R$ 50.000,00, fixando o novo e improrrogável prazo, contudo, para o referido ente federado comprovar o recolhimento da adicional importância supostamente devida.
3.	Todavia, no presente momento, a Secex-TCE informou que o aludido município deixou transcorrer in albis o novo e improrrogável prazo de 15 dias fixado para o recolhimento do suposto débito anunciado anteriormente pelo Acórdão 352/2015-TCU-Segunda Câmara e, por isso, a unidade técnica propôs a irregularidade das contas do ente federado para condená-lo ao pagamento desse suposto débito, tendo o MPTCU anuído a essa proposta.
4. 	Peço licença, todavia, para, no presente momento, discordar da Secex-TCE e do Parquet especial diante da subsequente verificação da atual insubsistência do suscitado débito e da consequente ausência de pressupostos para a constituição e o desenvolvimento válido e regular deste processo em relação ao Município de Encruzilhada - BA.
5.	Ocorre que, ao avaliar o conjunto dos elementos de convicção obtidos no presente processo, sobressaíram as novas evidências de os aludidos recursos terem sido efetivamente revertidos em favor da municipalidade, subsistindo, nesse ponto, o eventual desvio de objeto, mas não o cogitado desvio de finalidade, e, assim, a suscitada condenação do ente municipal à devolução dos aludidos valores adicionais tenderia a resultar em duplo pesar à população local, pois, além de não contar com a aplicação dos valores no objeto originalmente previsto, ela teria de desarrazoadamente arcar com o nefasto sacrifício financeiro pela devolução desses valores à União. 
6.	O presente caso concreto não se enquadraria, então, nos aludidos precedentes do TCU para manter a responsabilidade originalmente cogitada em desfavor do município, pois não mais seriam vislumbradas as evidências de os correspondentes recursos terem sofrido o suposto desvio de finalidade em relação ao débito sob o valor de R$ 33.568,71 em desfavor, exclusivamente, do referido município, destacando que, por intermédio do referido Acórdão 352/2015-TCU-Segunda Câmara do TCU já promoveu o isolado julgamento das contas do ex-prefeito em relação ao remanescente débito sob o valor total de R$ 222.301,46 diante da falta de efetiva comprovação sobre a correta utilização dos respectivos recursos repassados pelo FNS, tendo o TCU lhe aplicado, ainda, a subsequente multa legal. 
7.	O TCU pode promover, portanto, o arquivamento do presente TCE em relação ao Município de Encruzilhada - BA, por ausência dos pressupostos de constituição e desenvolvimento válido e regular do processo, nos termos dos arts. 201, § 3º, e 212 do RITCU.
Ante o exposto, voto pela prolação do Acórdão ora submetido a este Colegiado.
TCU, Sala das Sessões, em 12 de novembro de 2019.
Ministro-Substituto ANDRÉ LUÍS DE CARVALHO 
Relator